【裁判字號】    99,上更(一),35
【裁判日期】    990512
【裁判案由】    違反廢棄物清理法
【裁判全文】
臺灣高等法院高雄分院刑事判決      99年度上更(一)字第35號
上  訴  人
即  被  告  甲○○
選任辯護人  吳春生律師
            鄭伊倫律師
上列上訴人因違反廢棄物清理法案件，不服臺灣高雄地方法院95
年度訴字第3845號中華民國96年5 月1 日第一審判決（起訴案號
：臺灣高雄地方法院檢察署95年度偵字第26413 號），提起上訴
，判決後，經最高法院發回更審，本院判決如下：
     主  文
原判決撤銷。
甲○○連續未經主管機關許可，提供土地回填廢棄物，累犯，處
有期徒刑壹年陸月。減為有期徒刑玖月。
     事  實
一、甲○○前因誹謗案件，經本院以91年度上易字第1250號判處
    有期徒刑3 月確定，於民國92年1 月30日易科罰金執行完畢
    。
二、甲○○明知未經主管機關許可，不得提供土地回填廢棄物，
    於以其所管理使用之高雄市○○區○○段462 （黃文周單獨
    所有）、462-6 （陳清吉單獨所有）、462-7 （陳清吉與黃
    文周共有）、462-8 （賴俊良單獨所有）、462-9 （甲○○
    與黃文周、陳清吉、賴俊良共有）、463-1 （原為沈香滿與
    涂瓊玲共有，沈香滿部分於95年11月14日贈與其夫黃文周）
    等地號土地，暨其所有之高雄市○○區○○段462-10、463
    號土地，向高雄市政府申請填土墊高種植造林後，為回填墊
    高前開各筆土地，竟基於未經許可提供土地回填廢棄物之概
    括犯意，未依高雄市政府指示以曹公圳排水改善工程土方填
    土墊高，而自95年2 月間起，連續多次對外收受夾雜樹枝、
    廢棄塑膠袋、塑膠桶、塑膠條、木板，而無法供回收、分類
    、加工、轉運、處理或再生利用之廢磚塊、廢土方等營建廢
    棄物入內傾倒回填，嗣於95年6 月20日為高雄市政府環境保
    護局派員查獲。
三、案經高雄市政府環境保護局移送臺灣高雄地方法院檢察署檢
    察官偵查起訴。
     理  由
壹、證據能力方面：
一、按照相機拍攝之照片，係依機器之功能，攝錄實物形貌而形
    成之圖像，除其係以人之言詞或書面陳述為攝取內容，並以
    該內容為證據外，照片所呈現之圖像，並非屬人類意思表達
    之言詞或書面陳述，當不在刑事訴訟法第159 條第1 項規定
    「被告以外之人於審判外之言詞或書面陳述」之範圍內。其
    有無證據能力，應與一般物證相同，端視其取得證據之合法
    性及已否依法踐行證據之調查程序，以資認定。原審卷附之
    高雄市○○區○○段463 、462-6 、462-8 、462-9 、462-
    10坡緣照片（見原審卷第11至15頁），上訴人即被告（下稱
    被告）甲○○及其辯護人雖以其係屬審判外之書面陳述而爭
    執其證據能力，惟前開照片既係依機器之功能，攝錄實物形
    貌而形成之圖像，而非以人之言詞或書面陳述為攝取內容，
    自非屬人類意思表達之書面陳述，復經原審及本院依法提示
    踐行證據調查程序，揆諸前揭說明，自有證據能力。
二、另本件檢察官、被告及辯護人分別於本院準備程序時，就後
    引之各項證據（含傳聞證據、非傳聞證據及符合法定傳聞法
    則例外之證據）之證據能力，除有爭執之上開部分外，餘均
    同意有證據能力（見本院卷第30至32頁、第44頁），且於本
    院言詞辯論終結前，檢察官、被告及辯護人對於卷附上開爭
    執部分以外之具有傳聞證據性質之證據，既均已知其情，而
    未聲明異議，本院認除上開爭執部分已敘明如上外，其他卷
    附具有傳聞證據性質之證據，並無任何違法取證之不適當情
    形，以之作為證據使用係屬適當，自得採為認定事實之證據
    。
貳、實體方面：
一、訊據被告甲○○固不否認有管理使用如事實欄所示之各筆土
    地之事實，惟矢口否認有何違反廢棄物清理法第46條第1 項
    第3 款之犯行，辯稱：伊並沒有提供前開土地供人回填廢棄
    物，伊只是把土地弄平而已，況且當初是因為伊的土地塵土
    飛揚，而非因為有回填廢棄物而遭投訴等語。經查：
  (一)被告於民國95年間，確有管理、使用坐落高雄市○○區○○
    段462 （黃文周單獨所有）、462- 6（陳清吉單獨所有）、
    462-7 （陳清吉與黃文周共有）、462-8 （賴俊良單獨所有
    ）、462-9 （甲○○與黃文周、陳清吉、賴俊良共有）、46
    3-1 （原為沈香滿與涂瓊玲共有，沈香滿部分於95年11月14
    日贈與其夫黃文周）等地號土地，暨其所有之坐落高雄市○
    ○區○○段462-10、463 地號土地，並向高雄市政府申請就
    上開土地填土墊高種植造林之情，為被告所不爭執（見更(一)
    審卷第32至33頁、第56頁），復有各該土地登記謄本在卷可
    稽（見更(一)審卷第80至87頁），是此部分之事實，足堪認定
    。
  (二)又經於95年6 月19日查獲案外人李偉丞駕駛車牌號碼Z3—82
    9 號大貨車載運廢棄磚塊及廢土至高雄市○○區○○段462-
    2 、463 、463-1 等地號土地內傾倒後，各相關單位即於95
    年6 月20日共同會勘前開各土地，而經現場會勘結果，發覺
    前開土地內並不只是廢土，還有一些廢棄物，旋由高雄市政
    府環境保護局將被告函送檢察官偵辦之情，業據證人即高雄
    市政府環境保護局人員黃世宏結證在卷（見他字卷第15至16
    頁），並有高雄市政府環境保護局95年11月23日高市環局四
    字第0950050954號函送現場勘查紀錄（不含照片）等資料在
    卷可資佐證（見原審卷第10頁、第19至30頁）。再前開土地
    經各相關單位於95年6 月20日會勘時亦攝有照片（即警卷所
    附之內政部警政署環境保護警察隊第三中隊移送函檢附之現
    場照片中，其中記載為95年6 月20日所攝之照片，見警卷第
    103 至117 頁），亦經證人黃世宏於偵查中證陳甚明（見他
    字卷第16頁）。本院審酌證人黃世宏僅係因業務關係接辦本
    案件之承辦人（此亦據證人黃世宏陳明在卷〔見他字卷第16
    頁〕，並為被告所不爭執），其與被告間並無任何怨隙或利
    害關係，衡情其並無故為不利被告之陳述之動機與可能，是
    其此部分所為證述，應可採信。再參以前開照片經檢察官提
    示被告觀覽，被告亦不否認其正確性（見他字卷第12頁）；
    又本院上訴審法官於96年8 月24日至前開各筆土地勘驗結果
    ，其中坪北段462-7 地號土之西北角尚有部分廢棄物顯露出
    來（此有該勘驗筆錄暨現場照片在卷，見上訴審卷第60至78
    頁）等情，益堪認證人黃世宏前揭所述，前開土地內並不只
    是廢土，還有一些廢棄物等語，確係事實，且內政部警政署
    環境保護警察隊第三中隊移送函所檢附之上揭現場照片，確
    係95年6 月20日時之現場狀況無訛。
  (三)按依內政部訂頒之「營建剩餘土石方處理方案」第2 條規定
    ：「本方案所指營建工程剩餘土石方之種類，包括建築工程
    、公共工程及相關拆除施工所產生之剩餘泥、土、砂、石、
    磚、瓦、混凝土塊等，經暫屯、堆置可供回收、分類、加工
    、轉運、處理、再生利用者，屬有用之土壤砂石資源。本方
    案所指收容處理場所，包括土石方資源堆置處理場、既有處
    理場所、土方銀行及其他經政府機關依法核准之場所等……
    。」上開「營建剩餘土石方處理方案」所指建築、公共及建
    築物拆除工程施工所產生之剩餘泥、土、砂、石、磚、瓦、
    混凝土塊等營建工程剩餘土石方，係屬不會產生2 次污染，
    可再利用之土石方資源，不同於一般廢棄物之具有污染性而
    言；倘違規棄置工程剩餘土石方者，經各級環保主管機關進
    入公私場所或攔檢剩餘土石方機具，認有嚴重污染之虞者，
    仍應依契約及廢棄物清理法相關規定，嚴格執行追究責任與
    處分。查依前開內政部警政署環境保護警察隊第三中隊移送
    函所檢附之現場照片所示，前開各筆土地於各相關單位即於
    95年6 月20日會勘時，非僅有廢磚塊、廢土方等營建工程剩
    餘之土石方，尚夾雜有樹枝、廢棄塑膠袋、塑膠桶、塑膠條
    及木板等物，數量非微；而樹枝及廢棄塑膠袋、塑膠桶、塑
    膠條及木板等物，又均係無法供回收、分類、加工、轉運、
    處理、再生利用之物，雜混於廢磚塊、廢土方等營建工程剩
    餘土石方中，將連帶使得該營建工程剩餘土石方，縱經暫屯
    、堆置，亦無法回收或再生利用，且將污染環境，此為一般
    生活經驗而為眾所週知之事，是前開各筆土地所經用以回填
    之廢棄物，並非少量，且非不具污染性而經暫屯、堆置即可
    回收或再生利用之營建工程剩餘土石方，殆可認定。
  (四)被告雖辯稱前開各筆土地，並未經伊回填等語。而證人即土
    地所有人（共有人）黃文周、陳清吉、沈香滿、涂瓊玲亦分
    別於95年8 月15日警詢陳稱：前開各筆土地於94年12月29日
    租讓予被告管理時，地貌與路面平高，迄今地貌沒有改變各
    等語（見警卷第8 至10頁、第11至13頁、第14至15頁、第16
    至18頁）。然坪北段462-9 、462-10、463 等3 筆土地，原
    地貌比路面低約70公分，經被告回填後，該等土地始與路面
    同高；又被告承租前開各筆土地（含其自身所有者），各筆
    土地之所有人均知悉並同意被告回填墊高使用，被告並大約
    於95年3 月初開始動工回填墊高作業等情，亦經被告於警詢
    供陳甚明（見警卷第5 至6 頁）；參以上開462 、462-6 、
    462-7 、462-9 及463-1 等地號土地雖屬平坦高地，然仍有
    部分之邊坡陷落成斜坡、窪地之情形，有前開內政部警政署
    環境保護警察隊第三中隊移送函檢附之95年6 月20日現場照
    片及本院上訴審勘驗照片在卷可稽，是證人黃文周、陳清吉
    、沈香滿、涂瓊玲等人前揭所述，顯與客觀事證不符，自無
    足採信並進而為被告有利之認定。
  (五)再上開內政部警政署環境保護警察隊第三中隊移送函所檢附
    之95年6 月20日現場照片所示之現場土石方，係被告自95年
    2 月間讓他人來傾倒者，業經被告於95年9 月13日偵查中自
    陳：「（問：從何時開始在那邊，讓他人倒建築廢棄物？）
    今年二月開始」、「（問：〔提示環保局在六月二十日所拍
    攝的照片〕有何答辯？）現場是我讓他人來倒的」、「（問
    ：現場從今年二月到現在，總共倒了多少廢土？）大約四、
    五百臺車，每臺車約15立方」等語（見他字卷第12頁）明確
    。又上開各筆土地僅有1 個出入口，被告在出入口設有鐵門
    並上鎖，鑰匙只被告本人持有，亦經被告於警詢中供述明確
    （見警卷第7 頁），被告復未曾陳述前開各該土地曾有遭人
    偷倒廢棄物之情，是前揭各該土地上之廢棄物，確係被告為
    回填土地而提供予他人傾倒者，茲可認定。且由被告前揭所
    述，復可認定被告係自95年2 月間即開始多次供人傾倒廢棄
    物，用以回填各該土地。
  (六)被告於原審雖辯稱上開各筆土地所回填之土方係向合法土資
    場「台山企業行」所購買等語。惟「台山企業行」雖曾於95
    年3 月2 日與被告簽訂土方買契約書，然並未曾出貨予被告
    之情，業經證人即「台山企業行」業務經理黃振智於原審證
    述明確（見原審卷第163 至164 頁）。況「台山企業行」與
    被告簽訂之「公共、營建工程剩餘土石方資源轉運處理契約
    書」，於95年12月12日方由「台山企業行」向臺南縣政府報
    請核准，有「台山企業行」95年12月12日台土字第96013001
    號函存卷可參；而土石方出貨之前須事先經主管機關即臺南
    縣政府核准，亦經證人黃振智證述在卷（見原審卷第163 頁
    ），是被告自無可能於95年12月12日前即取得「台山企業行
    」之土石方回填至上開土地甚明。是被告此部分所辯，顯與
    事實不符，而無可採信。
  (七)被告雖又提出行政院環境保護署91年5 月7 日環署廢字第09
    10023381號及91年2 月27日環署廢字第0910008328號函，主
    張縱認其有上述回填廢棄物之行為，亦應屬是否行政罰鍰之
    範疇，而非應依廢棄物清理法第46條第1 項第3 款予以刑事
    處罰。惟觀之行政院環境保護署前揭2 份函文，乃係就「事
    業廢棄物之再利用」處理過程，如違反中央目的事業主管機
    關之規定（或因之致污染環境）者，應如何處罰而為函示，
    與本件被告係未經主管機關許可，即提供土地回填無法回收
    或再生利用之廢棄物之情節不同，是自難憑據前開2 份函文
    而為本案認定事實或適用法律之參考，附此敘明。
  (八)綜上，被告所辯顯係事後卸責之詞，不足採信。事證明確，
    其上揭違反廢棄物清理法之犯行，洵可認定，應予依法論科
    。
二、查被告行為後，刑法部分條文業於94年2 月2 日修正公布，
    並自95年7 月1 日起施行。按行為後法律有變更者，適用行
    為時之法律，但行為後之法律有利於行為人者，適用最有利
    於行為人之法律，現行刑法第2 條第1 項定有明文，該條文
    係規範行為後法律變更所生新舊法律比較適用之準據法，是
    刑法第2 條第1 項本身雖經修正，但無比較新舊法適用之問
    題，應一律適用裁判時之現行刑法第2 條第1 項之規定，為
    「從舊從輕」之比較。又新舊刑法關於刑之規定，雖同採從
    輕主義，惟比較時仍應就罪刑有關之共犯、未遂犯、想像競
    合犯、牽連犯、連續犯、結合犯，以及累犯加重、自首減輕
    暨其他法定加減原因（如身分加減）與加減比例等一切情形
    ，綜其全部之結果，而為比較，再適用有利於行為人之法律
    處斷，而不得一部割裂分別適用不同之新舊法（最高法院24
    年上字第4634號判例意旨、95年第8 次刑事庭會議決議參照
    ）。準此：
  (一)罰金刑部分：
    刑法第33條第5 款關於罰金刑之規定亦修正公布，修正前刑
    法第33條第5 款規定：「罰金：一元（銀元）以上」，並依
    現行法規所定貨幣單位折算新臺幣條例規定，以銀元1 元折
    算新臺幣3 元，修正後刑法第33條第5 款則規定：「罰金：
    新臺幣一千元以上，以百元計算之」，惟修正後刑法第33條
    第5 款所定罰金刑最低數額，較之修正前提高，自以修正前
    刑法第33條第5 款規定有利於被告。
  (二)連續犯部分：
    修正後刑法第56條連續犯之規定業經刪除，此雖非犯罪構成
    要件之變更，惟顯已影響行為人刑罰之法律效果，自屬法律
    變更，而修正後之刑法，既無連續犯得論以裁判上一罪之情
    形，所犯之數罪，應按其具體情形而可能論以數罪併罰，是
    比較新舊法結果，應適用較有利於被告之行為時法律，即應
    依修正前刑法第56條論以連續犯。
  (三)累犯部分：
    修正前刑法第47條規定：「受有期徒刑之執行完畢，或受無
    期徒刑或有期徒刑一部之執行而赦免後，五年以內再犯有期
    徒刑以上之罪者，為累犯，加重本刑至二分之一。」修正後
    之刑法第47條則將該規定，移列至同條第1 項，並修正為：
    「受徒刑之執行完畢，或一部之執行而赦免後，五年以內故
    意再犯有期徒刑以上之罪者，為累犯，加重本刑至二分之一
    。」是以，如行為人受有期徒刑之執行完畢，於5 年內故意
    再犯有期徒刑以上之罪，無論依修正前刑法第47 條 或修正
    後第47條第1 項之規定均構成累犯，即無有利或不利之情形
    ，於刑法修正施行後法院為裁判時，自無庸為新、舊法之比
    較（最高法院97年4 月22日97年度第2 次刑事庭會議決議參
    照）。被告前開所犯誹謗罪，暨本件所犯之罪，既均係故意
    犯罪，揆諸前揭說明，無論依修正前刑法第47條或修正後第
    47條第1 項之規定均構成累犯，即無有利或不利之情形，自
    無庸為新、舊法之比較。
  (四)綜合上述各條文修正前、後之比較，以被告行為時即95年7
    月1 日修正施行前之刑法，較有利於被告，自應依現行刑法
    第2 條第1 項前段規定，適用修正前刑法之相關規定予以論
    處。
三、廢棄物清理法第46條第1 項第3 款規定「未經主管機關許可
    ，提供土地回填、堆置廢棄物者」，依其文義以觀，固係以
    提供土地者為處罰對象，然該條款所欲規範者應在於未經主
    管機關許可，提供土地回填、堆置廢棄物之行為，而非側重
    於土地為何人所有、是否有權使用，亦不問提供土地係供自
    己或他人回填、堆置廢棄物，否則任意提供非屬自己或無權
    使用之土地供自己或他人回填、堆置廢棄物，造成污染，卻
    無法處罰，顯失衡平。是被告雖非高雄市○○區○○段462
    、462-6 、462-7 、462-8 、462-9 、463-1 等地號土地之
    所有人，然其以所管理使用之前開土地供他人回填廢棄物之
    行為，亦應有上開廢棄物清理法第46條第1 項第3 款規定之
    適用，先此敘明。核被告所為，係犯廢棄物清理法第46條第
    1 項第3 款之未經許可，提供土地回填廢棄物罪。被告先後
    多次提供土地供人回填廢棄物，時間緊接，所犯又係構成要
    件相同之罪，顯係基於概括犯意反覆所為，為連續犯，應依
    修正前刑法第56條之規定論以一罪，並依法加重其刑。又被
    告前因誹謗案件，經本院以91年度上易字第1250號判處有期
    徒刑3 月確定，於92年1 月30日易科罰金執行完畢之情，有
    臺灣高等法院被告前案紀錄表1 份附卷可按，其受有期徒刑
    執行完畢，5 年以內再犯有期徒刑以上之本罪，為累犯，應
    依修正前刑法第47條之規定，遞予加重其刑。
四、原審認被告罪證明確，據以論處罪刑，固非無見。惟查：(一)
    廢棄物清理法第46條第1 項第3 款規定之「未經主管機關許
    可，提供土地『回填』、『堆置』廢棄物」，係屬不同之犯
    罪態樣，本件被告所為，係未經主管機關許可，提供土地「
    回填」廢棄物，業經認明如前，原判決認被告除未經主管機
    關許可，提供土地「回填」廢棄物外，尚提供土地「堆置」
    廢棄物，且未說明此二者間之關聯，認事用法，尚有未合。
    (二)被告行為後，刑法第33條第5 款關於罰金刑之規定亦修正
    公布，原判決未予說明比較，亦有未妥。(三)被告上述犯罪符
    合中華民國九十六年罪犯減刑條例規定，而應予減刑，原審
    未及減刑，同有未合。被告上訴意旨否認犯罪，指摘原判決
    不當，固無理由，然原判決既有上開可議之處，自應由本院
    將之撤銷改判。爰審酌被告為墊高其所有及管理使用之土地
    ，而謀自身之利，竟提供土地回填無法再生利用之廢棄物，
    所為誠然危害環境衛生及國民健康，復衡及其所提供回填之
    土地面積非小，犯後復否認犯行，顯難認有悔意等一切情狀
    ，量處有期徒刑1 年6 月。再被告犯本罪之時間係在96年4
    月24日以前，悉符合中華民國九十六年罪犯減刑條例第2 條
    第1 項第3 款之規定，爰依法減輕其宣告刑之2 分之1 （即
    處有期徒刑9 月）。
據上論結，應依刑事訴訟法第368 條、第369 條第1 項前段、第
364 條、第299 條第1 項前段，廢棄物清理法第46條第1 項第3
款，刑法第2 條第1 項、第11條，修正前刑法第56條、第47條，
中華民國九十六年罪犯減刑條例第2 條第1 項第3 款、第7 條，
判決如主文。
本案經檢察官呂建昌到庭執行職務。
中    華    民    國    99    年    5     月    12    日
                  刑事第一庭    審判長法  官 翁慶珍
                                      法  官 黃仁松
                                      法  官 徐美麗
以上正本證明與原本無異。
如不服本判決應於收受本判決後10日內向本院提出上訴書狀，其
未敘述上訴理由者，並得於提起上訴後10日內向本院補提理由書
狀（均須按他造當事人之人數附繕本）「切勿逕送上級法院」。
中    華    民    國    99    年    5     月    12    日
                                      書記官 賴梅琴
附錄本判決論罪科刑法條：
《廢棄物清理法第46條》
有下列情形之一者，處 1 年以上 5 年以下有期徒刑，得併科新
臺幣 3 百萬元以下罰金：
一、任意棄置有害事業廢棄物。
二、事業負責人或相關人員未依本法規定之方式貯存、清除、處
    理或再利用廢棄物，致污染環境。
三、未經主管機關許可，提供土地回填、堆置廢棄物。
四、未依第 41 條第 1 項規定領有廢棄物清除、處理許可文件，
    從事廢棄物貯存、清除、處理，或未依廢棄物清除、處理許
    可文件內容貯存、清除、處理廢棄物。
五、執行機關之人員委託未取得許可文件之業者，清除、處理一
    般廢棄物者；或明知受託人非法清除、處理而仍委託。
六、公民營廢棄物處理機構負責人或相關人員、或執行機關之人
    員未處理廢棄物，開具虛偽證明。

司法院資訊處製作；財團法人民間司法改革基金會備份。
